ACORDAO-COMPLETO-2417770

ACÓRDÃO 2417/2020 ATA 34/2020 - PLENÁRIO

VISTO, relatado e discutido este recurso administrativo, interposto por Noemi Barreto de Albuquerque Mello contra decisão do Presidente deste Tribunal que determinou o cancelamento de pensão fundamentada no art. 5º, parágrafo único, da Lei 3.373/58 (filha maior de 21 anos e solteira) , em consequência da constatação de recebimento de renda complementar advinda de benefício pago pelo INSS decorrente de aposentadoria por tempo de contribuição no Regime Geral de Previdência Social.
ACORDAM os ministros do Tribunal de Contas da União, reunidos em sessão do Plenário, ante as razões expostas pela relatora, e com fundamento no art. 30, caput, do Regimento Interno c/c o art. 59 da Lei 9.784/1999, em:
9.1. conhecer deste recurso administrativo e dar-lhe provimento, no sentido de tornar sem efeito a medida que determinou o cancelamento da pensão civil deixada pelo ex-servidor Laurindo Marques de Albuquerque Mello, paga à recorrente com base na Lei 3.373/1958, mantendo-se intactos os pagamentos à beneficiária;
9.2. dar ciência desta deliberação à recorrente.
9.3. arquivar os presentes autos.

Recurso administrativo interposto contra decisão do Presidente do TCU que determinou o cancelamento de pensão civil deixada por servidor do TCU fundamentada no art. 5º, parágrafo único, da Lei 3.373/58 (filha maior de 21 anos e solteira).

Cuidam os autos de recurso administrativo interposto contra decisão da Presidência do TCU, que, em cumprimento aos ditames do Acórdão 2.780/2016-Plenário (Redator Ministro Walton Alencar Rodrigues) , ordenou o cancelamento de pensão civil instituída nos termos do art. 5º, parágrafo único, da Lei 3.373/1958 em favor da recorrente, beneficiária da referida pensão, na condição de filha maior solteira, em razão de suposta acumulação de benefícios incompatíveis.
2.	O exame da matéria conduziu a posicionamentos divergentes da Consultoria Jurídica - Conjur (peça 37) e do Ministério Público junto ao TCU - MPTCU (peça 41) . 
3.	A Relatora, Ministra Ana Arraes, acompanhando o encaminhamento da Conjur, submete à apreciação do Plenário proposta de negativa de provimento ao apelo da recorrente, tendo em vista que "até então, prevalece o entendimento firmado naquele decisum [Acórdão 2.780/2016-Plenário], de que o recebimento de benefício do INSS é causa extintiva do benefício previdenciário previsto na Lei 3.373/1958".
4.	Com as devidas vênias à Ministra Relatora, tenho entendimento diverso sobre a matéria, alinhado integralmente com a proposta do MPTCU.
5.	Inicialmente, registro que a decisão administrativa ora recorrida foi exarada em 9/6/2017, durante minha gestão na Presidência do TCU (peça 13) . Nos fundamentos daquela decisão, apresentei diversas considerações acerca da tese que defendi por ocasião dos debates que culminaram na prolação do Acórdão 2.780/2016-Plenário. Não obstante minha posição divergente, e ponderando os estreitos limites de discricionariedade que o Acórdão 2780/2016-Plenário conferiu aos gestores públicos destinatários das determinações então expedidas, a decisão da Presidência naquela ocasião foi no sentido de acolher a proposta da Segedam de cancelamento da pensão civil concedida em favor da recorrente.
6.	Dessa forma, a decisão administrativa recorrida foi exarada no exercício do poder administrativo, vinculado, portanto, aos ditames do acórdão do TCU, proferido em sede de controle externo, cujo descumprimento incorreria na conduta ilícita tipificada no art. 58, § 1º, da Lei 8.443/1992.
7.	Nesta assentada, atuo como membro deste Colegiado, o que me confere plena liberdade para defender meu posicionamento e propor encaminhamento em outro sentido.
8.	Em oportunidade anteriores, já expressei meu entendimento sobre o assunto, o que volto a reiterar nesta ocasião.
9.	Na condição de relator do Acórdão 2.780/2016-P, em que prevaleceu o voto apresentado pelo Ministro Walton Alencar Rodrigues, suscitei a necessidade de se ponderar, nas decisões de cancelamento das pensões questionadas, aspectos afetos à segurança jurídica e avaliação da garantia de subsistência condigna como critério adicional para o cancelamento ou não das pensões instituídas em favor de filhas maiores solteiras nos termos do art. 5º, parágrafo único, da Lei 3.373/1958. Sustentei a possibilidade de se aplicar aos casos em comento a exegese adotada pelo Tribunal até 2014, consignada no Enunciado de Súmula 168, que franqueava às pensionistas em situação de acumulação irregular de benefícios o direito de opção pela situação mais vantajosa. 
10.	Posteriormente, no corpo da própria decisão administrativa recorrida, proferida em 2017, reiterei o meu entendimento e citei, também, a existência de diversas decisões liminares em favor de pensionistas prejudicadas pelo cancelamento de seus benefícios nos termos do Acórdão 2.780/2016-Plenário, contando-se, até aquele momento, 53 liminares ou antecipações de tutela deferidas nos diversos órgãos da Justiça Federal do país e no Supremo Tribunal Federal.
11.	Em apreciação mais recente, no âmbito do TC 012.223/2018-2, de minha relatoria, que tratou originalmente de denúncia acerca de suposta manutenção irregular de pensões concedidas a filhas maiores solteiras no âmbito do Tribunal Regional do Trabalho da 8ª Região, o assunto voltou a ser debatido. Em apreciação do processo, foi proferido o Acórdão 61/2020-Plenário, prevalecendo mais uma vez a tese do Ministro Walton Alencar Rodrigues. A despeito de ter sido vencido, reitero, nesta oportunidade, as seguintes ponderações constantes do Voto que apresentei naqueles autos:
10. Segundo dados fornecidos pela Consultoria Jurídica deste Tribunal (Conjur) , atualizados até o final de agosto do corrente ano, a Excelsa Corte já proferiu mais de 540 decisões e expediu mais de 300 liminares contrárias à exegese firmada no Acórdão 2.780/2016-TCU-Plenário (redator: Ministro Walton Alencar Rodrigues) , em que esta Corte de Contas, ao reafirmar a dicção posta no Acórdão 892/2012-TCU-Plenário (relator: Ministro Valmir Campelo) , estabeleceu que a pensão em comento era incompatível com a percepção de "renda própria, advinda de relação de emprego, na iniciativa privada, de atividade empresarial, na condição de sócias ou representantes de pessoas jurídicas ou de benefício do INSS". 
11.	Segundo a dicção que se consolidou no Supremo Tribunal Federal, verbis:
	Reconhecida a qualidade de dependente da filha solteira maior de vinte e um anos em relação ao instituidor da pensão e não se verificando a superação das condições essenciais previstas na Lei n.º 3373/1958, que embasou a concessão, quais sejam, casamento ou posse em cargo público permanente, a pensão é devida e deve ser mantida, em respeito aos princípios da legalidade, da segurança jurídica e do tempus regit actum.  (grifou-se) .
 (...) 
13.	Aduz a Sefip que o processo gerador dessa profusão de decisões judiciais contrárias ao entendimento adotado pelo Tribunal de Contas da União - o TC 011.706/2014-7, em que proferido o Acórdão 2.780/2016-Plenário, - já possui atualmente mais de 3.200 peças, a maioria referente a comunicações "de decisões judiciais nas diversas instâncias da justiça federal, inclusive no âmbito do STF". Isso porque o referido acórdão determinou procedimentos tendentes a interromper o pagamento de pensões a 19.520 beneficiárias, cujos benefícios apresentaram indícios de irregularidades. Parte considerável desses casos refere-se a impugnações decorrentes da percepção de rendas advindas da iniciativa privada, tese contestada pelo STF. 
14.	Dessa forma, a Sefip propõe a adequação da jurisprudência atual desta Corte de Contas, para alinhá-la à exegese adotada pelo Supremo Tribunal Federal, e, por conseguinte, que seja autorizado novo "cruzamento de dados, cujo resultado deverá ser enviado às Unidades Jurisdicionadas envolvidas, resultado desse novo cruzamento, para as devidas apurações". Essa nova pesquisa nas bases de dados federais teria por objetivo filtrar apenas os casos sujeitos a impugnação de pensão consoante os critérios adotados pelo E. STF, o que estancaria ou reduziria o fluxo de ações judiciais decorrentes do Acórdão 2.780/2016-TCU-Plenário.
15.	      Ao endossar a proposição da unidade técnica, ressalto que a tradição jurisprudencial do Tribunal de Contas da União, como de qualquer órgão jurisdicionante, busca aderência aos entendimentos esposados pela nossa Corte Suprema. E tal orientação não se restringe apenas às dicções expressas de modo cogente pelo STF, como aquelas assentadas em repercussão geral. Ajusta-se também aos casos repetitivos, desde que haja convergência jurisprudencial.
16.	    Trata-se de um movimento que privilegia a segurança jurídica, a racionalidade processual e a própria economia de recursos públicos, porquanto a proliferação de atos administrativos ou decisões contrárias ao entendimento predominante dos tribunais superiores, notadamente do Supremo Tribunal Federal, enseja repetidas demandas judiciais que poderiam ser dispensadas mediante o alinhamento jurisprudencial entre TCU e STF.
 (...) 
22.	       Reitero que o alinhamento jurisprudencial do Tribunal de Contas da União com o Supremo Tribunal Federal, no caso presente, é medida necessária para assegurar um grau mínimo razoável de segurança jurídica, além de privilegiar a racionalidade processual e o princípio da economicidade.  Isso porque, conforme já anotado, a dicção exarada no Acórdão 2.780/2016-TCU-Plenário motivou milhares de demandas judiciais. Vale repetir que, segundo a Sefip, os autos em que proferido esse acórdão já possuem mais de 3.200 peças, a maioria referente a comunicações 'de decisões judiciais nas diversas instâncias da justiça federal, inclusive no âmbito do STF', que poderão ser sanadas, em grande parte, mediante o alinhamento jurisprudencial entre TCU e STF.
12.	Verifico, nesta oportunidade, que esse entendimento é compartilhado pelo Ministério Público junto ao TCU, conforme Parecer da lavra da Procuradora-Geral Cristina Machado da Costa e Silva juntado à peça 44. Pela pertinência e clareza com que tratou o tema, permito-me transcrever trecho do referido Parecer (destaques inseridos) :
15.	Por intermédio de determinação constante da referida deliberação [Acórdão 2.780/2016-Plenário], vários órgãos de pessoal passaram a interromper o pagamento de pensões civis fundadas na Lei n.º 3.373/1958 a filhas solteiras maiores de 21 anos que acumulavam outra fonte de sustento. Por consequência, dezenas de ações judiciais foram interpostas com o fito de suspender as determinações emanadas da Corte de Contas e restabelecer pagamentos às pensionistas. Várias dessas ações judiciais ingressaram no Supremo Tribunal Federal - STF.
16.	A tese defendida pelo TCU não encontrou guarida no Supremo Tribunal Federal - STF - que, em inúmeros julgados, tornou sem efeito suspensões de pagamento originadas a partir do Acórdão n.º 2.780/2016 - Plenário. Nesse sentido, citamos a ementa do Agravo Regimental em Mandado de Segurança n.º 35889, apreciado Segunda Turma da Corte Constitucional e de relatoria do eminente Ministro Edson Fachin:
"Ementa: AGRAVO REGIMENTAL EM MANDADO DE SEGURANÇA. ACÓRDÃO 2.780/2016 DO TRIBUNAL DE CONTAS DA UNIÃO (TCU) . BENEFÍCIO DE PENSÃO POR MORTE CONCEDIDO COM FUNDAMENTO NA LEI N.º 3.373/1958. VIOLAÇÃO AOS PRINCÍPIOS DA LEGALIDADE E DA SEGURANÇA JURÍDICA. AGRAVO A QUE SE NEGA PROVIMENTO. PRECEDENTE DA SEGUNDA TURMA (MS 34.873/DF) . 1. Este Tribunal admite a legitimidade passiva do Tribunal de Contas da União em mandado de segurança quando, a partir de sua decisão, for determinada a exclusão de um direito. Precedentes. 2. A jurisprudência desta Corte considera que o prazo decadencial de 120 (cento e vinte) dias, previsto no art. 23 da Lei n.º 12.016/2009 conta-se da ciência do ato impugnado, quando não houve a participação do interessado no processo administrativo questionado. 3. Reconhecida a qualidade de dependente da filha solteira maior de vinte e um anos em relação ao instituidor da pensão e não se verificando a superação das condições essenciais previstas na Lei n.º 3373/1958, que embasou a concessão, quais sejam, casamento ou posse em cargo público permanente, a pensão é devida e deve ser mantida, em respeito aos princípios da legalidade, da segurança jurídica e do tempus regit actum. 4. Agravo regimental a que se nega provimento".
 (MS 35889 AgR, Relator (a) : EDSON FACHIN, Segunda Turma, julgado em 31/05/2019, PROCESSO ELETRÔNICO DJe-123  DIVULG 07-06-2019  PUBLIC 10-06-2019) 
17.	 Exatamente na mesma linha, enumeramos ainda os MS 34734, 34850, 34729 e 34677, todos julgados pela Segunda Câmara e relatados pelo Ministro Edson Fachin.
18.	 Recentemente, o Pleno da Corte de Contas debruçou-se novamente sobre a matéria relativa à pensão civil concedida a filhas solteiras maiores de 21 anos, ao apreciar o processo TC-012.223/2018-2, que originou o Acórdão n.º 61/2020. Os referidos autos também deram origem ao Acórdão n.º 2.780/2016 - Plenário, que já foi atacado algumas vezes por deliberações do Supremo Tribunal Federal.
19.	 O Relator do feito, nobre Ministro Raimundo Carreiro, apresentou voto no qual defendeu a necessidade de a Corte de Contas conformar-se à orientação indicada pelo Supremo Tribunal Federal, que vem interpretando o parágrafo único do artigo 5.º da Lei n.º 3.373/1958 de forma mais restrita, ou seja, no sentido de que a filha solteira maior de 21 anos somente perderia a pensão em caso de contrair matrimônio ou união estável, ou ainda, se vier a ocupar cargo público permanente. A tese trazida pelo nobre Relator não foi acolhida pelo Plenário naquela assentada
20.	 Entretanto, compreendemos, que a solução apresentada pelo eminente Ministro Raimundo Carreiro é a mais consentânea com a orientação que já vem sendo adotada pelo STF. Ademais, ao se posicionar de acordo com o que entende o Supremo Tribunal Federal, a Corte de Contas poderá sinalizar o fim de vários litígios judiciais que se iniciaram a partir do Acórdão n.º 2.780/2016 - Plenário, gerando despesas ao erário por custas processuais e despesas por sucumbência da União.
21.	 Com as devidas vênias, o entendimento constante dos Acórdãos n.ºs 892/2012 e 2.780/2016, ambos do Plenário, transbordou da disposição trazida no parágrafo único do artigo 5.º da Lei n.º 3.373/1958 e a resposta do Poder Judiciário vem sendo eloquente, uma vez que dezenas de pensionistas atingidas por determinações embasadas nas referidas deliberações estão obtendo medidas judiciais que impedem a suspensão do pagamento de seus benefícios.
13.	Feitas essas ponderações, ratifico o posicionamento acima descrito, que venho reiteradamente apresentando em todas as oportunidades em que a matéria é submetida a debate, o qual, aplicado ao presente caso concreto, resulta em proposta de conhecimento e provimento do recurso administrativo, em alinhamento com o exame realizado pelo MPTCU.
14.	Do exposto, VOTO por que seja aprovado o Acórdão que ora submeto a este Colegiado:
9.1 conhecer do recurso administrativo interposto por Noemi Barreto de Albuquerque Mello, para, no mérito, dar-lhe provimento, no sentido de tornar sem efeito a medida que determinou o cancelamento da pensão civil deixada pelo ex-servidor Laurindo Marques de Albuquerque Mello, paga à recorrente com base na Lei n.º 3.373/1958, mantendo-se intactos os pagamentos à beneficiária;
9.2. dar conhecimento da deliberação que vier a ser exarada à recorrente e à Segedam;
9.3. arquivar os presentes autos.
TCU, Sala das Sessões Ministro Luciano Brandão Alves de Souza, em 12 de agosto de 2020.
RAIMUNDO CARREIRO
Redator
DECLARAÇÃO DE VOTO COMPLEMENTAR
	Na Sessão do Plenário de 12/8/2020, apresentei a Declaração de Voto acima, com o objetivo de registrar meu posicionamento sobre a matéria, divergente do entendimento então consignado pela Relatora na ocasião.
	Retornando o processo à pauta de julgamento nesta data, verifico que a Relatora acolheu a posição que registrei naquela Sessão de 12/8/2020 e que defendi em outras oportunidades (votos não acolhidos nas apreciações que culminaram na prolação dos Acórdãos 2780/2016 e 61/2020, ambos do Plenário) , no sentido de alinhar a jurisdição administrativa deste Tribunal com a jurisprudência do Supremo Tribunal Federal.
	Com essas considerações, acompanho o Voto da Relatora.
TCU, Sala das Sessões Ministro Luciano Brandão Alves de Souza, em 9 de setembro de 2020.
RAIMUNDO CARREIRO
Ministro

Tribunal de Contas da União.

3. Recorrente: Noemi Barreto de Albuquerque Mello (CPF XXX.017.857-XX).

13.1. Ministros presentes: José Mucio Monteiro (Presidente), Walton Alencar Rodrigues, Benjamin Zymler, Aroldo Cedraz, Raimundo Carreiro, Ana Arraes (Relatora), Bruno Dantas e Vital do Rêgo.
13.2. Ministros-Substitutos presentes: Augusto Sherman Cavalcanti, Marcos Bemquerer Costa, André Luís de Carvalho e Weder de Oliveira.

ANA ARRAES

ministro Raimundo Carreiro.

Adoto como parte do relatório o parecer da Consultoria Jurídica desta Corte (peça 37) :
"INTRODUÇÃO
	Trata-se de Recurso Administrativo (peça 16) interposto por Noemi Barreto de Albuquerque Mello  (CPF XXX.017.857-XX) contra decisão da Presidência deste Tribunal (peça 13) que, com fundamento no Acórdão 2780/2016-TCU-Plenário, cancelou a pensão que vinha percebendo na qualidade de filha maior solteira, tendo em vista o recebimento de renda advinda de benefício do Regime Geral de Previdência Social (RGPS) , pago pelo INSS, decorrente de aposentadoria por tempo de contribuição.
HISTÓRICO
Por meio do Acórdão 2780/2016-TCU-Plenário, este Tribunal determinou às unidades jurisdicionadas nas quais foram identificados indícios de irregularidades no pagamento de pensão à filha solteira, maior de 21 anos, com fundamento no art. 5º, parágrafo único da Lei 3.373/58, que promovessem o contraditório e a ampla defesa das beneficiárias e, caso não fossem elididas tais irregularidades, cancelassem o mencionado benefício previdenciário.
Em atendimento à referida determinação, a Secretaria-Geral de Administração deste Tribunal, por meio do Serviço de Aposentadorias e Pensões, promoveu a notificação da aludida pensionista para que apresentasse defesa quanto à percepção de renda complementar advinda de benefício pago pelo INSS decorrente de aposentadoria por tempo de contribuição no RGPS, que é um dos indícios de irregularidades relacionados pelo TCU no subitem 9.1.1.1. do referido Acórdão que pode conduzir à supressão da pensão estatutária. Confira-se:
ACORDAM os Ministros do Tribunal de Contas da União, reunidos em Sessão do Plenário, diante das razões expostas pelo Revisor, em;
9.1 com fundamento no art. 250, inciso II, do Regimento Interno, determinar às unidades jurisdicionadas em que tenham sido identificados os 19.520 indícios de pagamento indevido de pensão a filha solteira, maior de 21 anos, em desacordo com os fundamentos do artigo 5º, parágrafo único, da Lei 3.373/1958 e a jurisprudência do Tribunal de Contas da União, a adoção das seguintes providências:
9.1.1. tendo por base os fundamentos trazidos no voto, a prova produzida nestes autos e outras que venham a ser agregadas pelo órgão responsável, promover o contraditório e a ampla defesa das beneficiárias contempladas com o pagamento da pensão especial para, querendo, afastar os indícios de irregularidade a elas imputados, os quais poderão conduzir à supressão do pagamento do benefício previdenciário, caso as irregularidades não sejam por elas elididas:
9.1.1.1 recebimento de renda própria, advinda de relação de emprego, na iniciativa privada, de atividade empresarial, na condição de sócias ou representantes de pessoas jurídicas ou de benefício do INSS;
 (...) 
9.1.4. não elididas as irregularidades motivadoras das oitivas individuais descritas nos subitens 9.1.1.1 a 9.1.1.5 deste acórdão, promover, em relação às respectivas interessadas, o cancelamento da pensão decorrente do art. 5º, parágrafo único, da Lei 3.373/58;
Conforme registra a Segedam em sua instrução (peça 12) , em sua defesa esclareceu a pensionista 'que recebe do INSS o benefício de R$ 2.329,58 a título de aposentadoria por tempo de contribuição e que desde a concessão da pensão mantém o estado civil de solteira e que nunca ocupou cargo público permanente' e que 'mesmo recebendo o benefício do RGPS, o valor não representa montante capaz de prover a sua subsistência de forma condigna'.
A Segedam ratificou o posicionamento da Segep (peça 11) de que a pensionista, por perceber aposentadoria por tempo de contribuição, deveria ter cancelado o benefício estatutário por ela recebido, em atendimento ao Acórdão 2780/2016-TCU-Plenário. Confira-se, a respeito, o seguinte trecho daquela manifestação da Segep: 
Ante o exposto, submeto os autos à consideração superior, com proposta de cancelamento do benefício de pensão da interessada, em atendimento ao item 9.1.4 do Acórdão 2780/2016-TCU-Plenário, posto que ela recebe benefício do INSS, a título de aposentadoria por tempo de contribuição, no valor de R$ 2.329,58, e, assim, não restou elidida a irregularidade apontada no item 9.1.1.1 desse mesmo decisum.
Sobreveio, então, a decisão recorrida (peça 13) , por meio da qual o Exmo. Presidente do TCU, considerando estritamente os termos do Acórdão 2780/2016-TCU-Plenário, do qual foi relator, mas teve o voto vencido, cancelou a pensão civil concedida por esta Corte em favor de Noemi Barreto de Albuquerque Mello, ora recorrente.
Através do Despacho que constitui a peça de n. 20 dos autos, o Exmo. Presidente (i) admitiu o recurso, a ele concedendo efeito suspensivo e (ii) encaminhou os autos para sorteio de relator.
Por meio do Despacho que constitui a peça de n. 25 dos autos, o Exmo. Min. Marcos Bemquerer Costa, atuando em substituição à Exma. Min. Ana Arraes, encaminhou os autos à Segep para que juntasse informações e/ou documentos referentes à pensão em tela e posteriormente encaminhasse o processo a esta Conjur para que se manifeste sobre o aludido recurso. 
DAS ALEGAÇÕES DA RECORRENTE (PEÇA 16) 
Por meio de advogado devidamente constituído (peça 7) , a recorrente invoca o princípio da segurança jurídica para defender a manutenção do pagamento da pensão e ressalta que 'mesmo os órgãos de controle durante o transcorrer de quase esses 30 anos não ofereceram qualquer questionamento a este respeito. A tentativa presente de rever um ato repetido ao longo de tantos anos acarreta inegável situação de insegurança jurídica que não pode ser convolada. Ademais, o artigo 2º, inciso XIII, da Lei 9784/99 veda aplicação retroativa de nova interpretação, em especial quando restritiva de direito (Princípio da Segurança Jurídica) '.
Também alega a recorrente que 'a dependência econômica com o instituidor da pensão não pode ser utilizada como critério para fins de manutenção do pagamento das pensões concedidas com fundamento no artigo 5°da lei 3.373/1958 devendo ser ressaltado que os únicos requisitos que a pensionista deverá preencher para concessão e/ou manutenção dessa modalidade de pensão são: a condição de solteira e não ocupar nenhum cargo público'.
Ademais, aduz que a decisão recorrida não enfrentou individualmente cada uma das teses apresentadas em sua defesa, limitando-se a invocar o Acórdão 2780/2016-TCU-Plenário para acolher a proposta da Segedam.
DO EXAME DA MATÉRIA
O subitem 9.1.2 do Acórdão 2780/2016-TCU-Plenário, que ampara a decisão ora recorrida, mandou esclarecer à pensionista que tivesse o seu benefício cancelado a possibilidade de interposição de recurso, nos termos dos artigos 56 a 65 da Lei 9.784/99, no prazo de 10 dias, contados a partir da ciência da respectiva decisão da autoridade administrativa.
No caso, o ofício de cientificação da decisão recorrida data do dia 20/6/2017 (cf. peça 15) e o recurso foi interposto no dia 27/6/2017. Embora não se tenha a comprovação da data da efetiva ciência da recorrente, mas considerando-se a ciência a partir do próprio dia 20/6/17 ou em data posterior, foi o recurso interposto dentro do prazo de 10 dias estabelecido pelo mencionado art. 59 da Lei 9.784/99,  razão pela qual pode ser conhecido pelo Tribunal.
Sendo, portanto, tempestivo, o exame de mérito do presente recurso terá por base os fundamentos e dispositivo do referido Acórdão do TCU, haja vista que proferido pela Corte de Contas nos estritos limites de sua competência constitucional de fiscalização da despesa pública e dos atos de concessão de pensão, para fins de registro, sendo de observância cogente também pela Administração do próprio TCU, como unidade jurisdicionada.
Colhe-se do dispositivo do referido acórdão e do voto vencedor que o conduziu, proferido pelo Min. Walton Alencar Rodrigues, que:
a) Conforme a jurisprudência deste Tribunal, consolidada na Súmula de nº 285, 'A pensão da Lei 3.373/1958 somente é devida à filha solteira maior de 21 anos enquanto existir dependência econômica em relação ao instituidor da pensão, falecido antes do advento da Lei 8.112/1990'; assim, a dependência econômica é requisito essencial tanto para a concessão da pensão como para sua manutenção ao longo do tempo; extinta a dependência econômica da pensionista em relação à pensão, esta deve ser também extinta;
b) A súmula 168 do TCU que permitia à pensionista, filha maior solteira, que viesse a ocupar cargo público permanente, optar pela situação mais vantajosa, foi cancelada pelo Acórdão 1879/2014-TCU-Plenário;
c) São causas extintivas da pensão especial de que se trata:  (c1)  a perda da dependência econômica em relação à pensão, seja pelo auferimento de renda própria advinda de relação de emprego, ou de atividade empresarial, ou pelo recebimento de benefício do INSS ou de pensão com fundamento no art. 217, I, da Lei 8.112/90;  (c2) a ocupação de cargo público em quaisquer das esferas de governo ou a aposentadoria pelo Regime do Plano de Seguridade Social do Servidor Público;  (c3) a ocupação de cargo em comissão, de cargo com fundamento na Lei 8.745/93, de emprego em sociedade de economia mista ou em empresa pública em qualquer esfera de governo;  (c3) a perda do estado civil de solteira pela filha maior de 21 anos, seja em decorrência de união estável, vez que se equipara ao casamento, nos termos do art. 226, §3º da Constituição Federal, ou do próprio casamento;
d) Qualquer renda adicional percebida pela pensionista - além da pensão especial de que se trata - superior ao salário mínimo descaracteriza a necessária dependência econômica da pensão, pois tal salário é definido constitucionalmente como o necessário para a subsistência condigna do trabalhador.
Os seguintes trechos do referido voto - com os nossos destaques - confirmam as assertivas acima:
[DA NECESSÁRIA DEPENDÊNCIA ECONÔMICA]
A decisão transcrita [Acórdão 892/2012-TCU-Plenário], de caráter normativo, deixa claro que a jurisprudência desta E. Corte consagrou a dependência econômica da beneficiária como requisito essencial, a verdadeira pedra-de-toque necessária tanto para a concessão, como para a manutenção do benefício previdenciário.  
Foi destacada a presunção iuris tantum da dependência econômica da pensionista, mesmo após a regular instituição inicial do benefício previdenciário. Desse modo, havendo prova em contrário quanto à ausência da manutenção das condições de dependência econômica da beneficiária em relação ao benefício instituído, ele poderá ser extinto, desde que a renda remanescente, auferida pela filha maior de 21 anos seja suficiente para garantir sua subsistência condigna.
Ainda no âmbito da jurisprudência do TCU, salienta-se o caráter irretratável da causa extintiva da pensão temporária concedida à filha solteira, maior de 21 anos. Uma vez ocorrida a resolução da pensão especial, qualquer fato superveniente que venha a restabelecer as condições de dependência econômica da filha maior solteira em relação ao benefício previdenciário não tem o condão de restaurar a pensão temporária, já inteiramente extinta e sem possibilidade de renascimento. A realização da condição determina o resultado ex lege.
[DA EXTINÇÃO DA SÚMULA 168-TCU, QUE PERMITIA A OPÇÃO PELA SITUAÇÃO MAIS VANTAJOSA]
Como corolário da irretratabilidade da causa extintiva da pensão, resulta a inexistência de amparo legal para o exercício da opção a que alude o antigo Enunciado 168 da Súmula de Jurisprudência do TCU, por esta razão já revogado. 
De acordo com tal enunciado, era facultado à filha maior solteira que viesse a ocupar cargo público permanente na Administração Pública optar, a qualquer tempo, pela situação mais vantajosa entre a percepção do benefício previdenciário do artigo 5º, parágrafo único, da Lei nº 3.373/1958 ou a remuneração do cargo público:
Súmula 168 do TCU
'Para a concessão da pensão prevista na Lei nº 6.782, de 19/05/80, a restrição constante do art. 5º, parágrafo único, da Lei nº 3.373, de 12/03/58, que estabeleceu o Plano de Previdência e Assistência ao Funcionário e à sua Família, só abrange a filha solteira, maior de 21 anos e ocupante de cargo público permanente, na Administração Direta ou Centralizada, sem embargo do seu direito de opção, a qualquer tempo, pela situação mais vantajosa.' 
Em atendimento ao subitem 9.2 do Acórdão 892/2012-TCU-Plenário, a Súmula 168 já foi devidamente retirada do orbe jurídico pelo Acórdão 1879/2014-TCU-Plenário, por não ser plenamente compatível com a citada legislação. A parte final, ao estabelecer, a qualquer tempo, o direito de opção, cria elemento novo, não citado pelo legislador, descabido nos termos do direito positivo.
[DA EXTINÇÃO DA PENSÃO PELA MUDANÇA NO ESTADO CIVIL DE SOLTEIRA]
Outra causa resolutiva da pensão especial, também reconhecida pela jurisprudência do Tribunal de Contas da União, refere-se à perda de status civil de solteira pela filha maior, em decorrência de união estável, à semelhança do que ocorre no casamento. 
Embora o art. 5º da Lei 3.373/58 não estabeleça, expressamente, a união estável, como condição para a perda da pensão temporária por parte de filha maior, a sua equiparação plena ao casamento pelo art. 226, § 3º, da Constituição Federal permitiu a esta Corte de Contas assentar o entendimento de que a contração de união estável também altera o estado civil da beneficiária, a implicar a extinção do benefício (Acórdãos 622/2008, 662/2010, 892/2012, 1.350/2012 e 56/2014, todos do Plenário) .  Dessa forma, eventual dissolução da união estável também não permite à filha maior nova habilitação à pensão especial. Trata-se de condição resolutiva plena que extingue o direito ao benefício  (Acórdão 2797/2013-TCU-Plenário e Acórdão 4695/2014-TCU-Primeira Câmara) .
 [DA SÚMULA 285-TCU, QUE ATUALMENTE CONSOLIDA O ENTENDIMENTO DO TCU SOBRE A MATÉRIA]
Outro aspecto relevante da jurisprudência do TCU, destacado nos fundamentos do Acórdão 892/2012-TCU-Plenário, diz respeito à aferição da dependência econômica da beneficiária em relação ao estipêndio previdenciário. Segundo a deliberação, esta deverá ser realizada em cada caso concreto, tanto pelo órgão de origem, como pelo Tribunal, valendo-se dos meios probatórios suficientes e necessários permitidos em Direito.
A Súmula 285 tratou de consolidar o entendimento consubstanciado nas reiteradas decisões do Tribunal sobre a pensão deferida a filha solteira, maior de 21 anos, com supedâneo no art. 5º, parágrafo único, da Lei nº 3.373, de 12/03/58:
'A pensão da Lei 3.373/1958 somente é devida à filha solteira maior de 21 anos enquanto existir dependência econômica em relação ao instituidor da pensão, falecido antes do advento da Lei 8.112/1990'.
 (...) 
[DA EXTINÇÃO DA PENSÃO PELA DESCARACTERIZAÇÃO DA DEPENDÊNCIA ECONÔMICA]
 (...) 
Adiante, no mesmo entender da Unidade Técnica, a mera titularidade de cargo público permanente ou a percepção de outra pensão estatutária, além da questionada pensão especial, já seria suficiente para descaracterizar a dependência econômica da beneficiária em relação aos proventos do artigo 5º, § único, da Lei 3.373/1958, independentemente do valor, na linha do entendimento esposado no subitem 9.1.3 do Acórdão 892/2012-TCU-Plenário. Nessa hipótese, haveria a presunção ficta de que a renda própria remanescente da pensionista, excluída a pensão especial, seria suficiente para proporcionar-lhe subsistência condigna. 
Após o novo recorte quantitativo dos achados iniciais de auditoria, abrangente de quase vinte mil pensionistas, a Sefip houve por bem reduzi-lo ao total de 7.730 indícios de pagamento indevido de pensão especial a filha solteira, maior de 21 anos, em desacordo com o artigo 5º, § único, da Lei nº 3.373/1958, a Súmula 285 do TCU e as condições estabelecidas pelo Acórdão 892/2012-TCU-Plenário. 
Tais indícios foram divididos em três categorias de irregularidades, as quais poderiam descaracterizar a dependência econômica da beneficiária em relação ao instituidor ou ao estipêndio previdenciário:
1) Pensionistas, na condição de filhas maiores solteiras, que possuem renda própria advinda de relação de emprego na iniciativa privada, de atividade empresarial ou de benefício do Instituto Nacional do Seguro Social - INSS;
2) Pensionistas, na condição de filhas maiores solteiras, também beneficiárias de pensão estatutária prevista no artigo 217, incisos I e II, da Lei 8.112/1990;
3) Pensionistas, na condição de filhas maiores solteiras, com renda própria advinda de vínculo com a Administração Pública Direta ou Indireta, seja da União, dos Estados, do Distrito Federal e dos Municípios.
 (...) 
[DO SALÁRIO MÍNIMO COMO CONSTITUCIONALMENTE SUFICIENTE À SUBSISTÊNCIA CONDIGNA]
Na verdade, toda a questão referencial à renda digna, ou subsistência condigna, diz respeito a períodos em que a pensão poderia ser inferior ao salário-mínimo. Corrigida tal possibilidade, já não havendo nenhuma situação de renda inferior ao salário-mínimo, por expresso mandamento constitucional, deixa de ter valia a discussão a respeito da renda condigna. 
 (...) 
Segundo o Relator, ainda que se conclua pela irregularidade do pagamento da pensão prevista no referido dispositivo legal, esta não poderá ser suprimida se a renda remanescente da pensionista for inferior ao teto de benefícios do RGPS. 
Com a devida vênia, como visto, não há base legal para essa conclusão. A questão da sobrevivência condigna - como já exposto - foi superada com a fixação na Constituição do entendimento de que nenhuma pensão pode se colocar abaixo do salário-mínimo. 
 (...) 
Na verdade, subsistência condigna é conceito subjetivo, extra legem, mencionado em acórdão, que não autoriza revogar as regras fixadas pela lei. Subsistência condigna é conceito que viria de período em que se podia perceber, como pensão, valores inferiores ao salário-mínimo, situação já inteiramente superada. Entendo que ostenta 'subsistência condigna' - nos termos fixados na Constituição para o salário-mínimo - todas as pensionistas que percebam mais do que o salário-mínimo. Em nenhum caso, a pensionista não pode ocupar cargo público permanente, percebendo, a par da pensão especial, os vencimentos de cargo efetivo ou em comissão, desde que estes sejam inferiores ao teto de benefícios do Regime Geral da Previdência Social. Também não pode casar-se ou obter união estável.
 (...) 
Sobrevivência condigna não se confunde com padrão de vida. A mera alegação, ainda que comprovada, de redução do 'padrão de vida' não justifica a manutenção do benefício previdenciário da Lei 3.373/58, quando perpetuado em violação à legislação. Constitucionalmente, o nível mínimo necessário para caracterizar a 'subsistência condigna' é a percepção do salário-mínimo.
Subsistência digna é uma coisa e 'dependência econômica' da pensão pública, para manutenção de padrão de vida, outra bem diversa. Há pessoas que têm como elemento da máxima necessidade despesas com duas ou três viagens de turismo ao exterior por ano.
 (...) 
Para além do salário-mínimo, qualquer outra interpretação da questão da suficiência da renda remanescente acrescida, capaz de garantir a subsistência condigna das pensionistas, como condição prévia à supressão da pensão especial em todas as hipóteses elencadas no Acórdão 892/2012-TCU-Plenário, e não somente aos subitens 9.1.2 e 9.1.5 da referida deliberação, é critério tipicamente subjetivo e contra legem. Nesse sentido, devem ser de pronto descartadas. Sobretudo ante o fato de que a maioria das pensionistas, na qualidade de filha maior solteira, pertence ao extrato mais alto da população brasileira. 
 (...) 
[DA INEXISTÊNCIA DO DIREITO DE OPÇÃO - EXTINÇÃO DA SÚMULA 168-TCU]
 (...) 
Por fim, pugna por que o Tribunal faculte à pensionista o direito de opção, a que expressamente alude a já revogada Súmula nº 168 do TCU, entre o benefício previdenciário, previsto no artigo 5º, § único, da Lei nº 3.373/1958, e a renda adicional, desde que a percepção dessa fonte de receita suplementar tenha comprovadamente surgido até a data de 22/4/2012, véspera da publicação do Acórdão 892/2012-TCU-Plenário que aprovou a proposta de revogação do enunciado sumular. 
Interessante mencionar que absolutamente todos os casos de pensão especial surgiram antes da data da revogação da Súmula do TCU que prevê o direito de opção, entendido como irregular pelo próprio TCU, o que significa que a proposta de opção passaria, segundo o relator, a valer para absolutamente todos os casos de pensão especial existentes, cuja titular seja descoberta com a percepção de renda irregular. Ocorre que a lei não prevê tal mesura às pensionistas irregulares, o que torna a continuidade do benefício absolutamente inviável, data vênia.
 (...) 
Em epílogo, repito, não há direito à opção, em favor de pensionista, cujo benefício previdenciário venha a ser considerado indevido, irregular e ilegal. A Súmula 168 do TCU - já excluída do orbe jurídico - confere direito excedente à lei. Ela não garante o exercício irregular de direito, admitindo optar entre a pensão especial, prevista no artigo 5º, parágrafo único, da Lei nº 3.373/1958, e a renda adicional.
Conforme o subitem 9.1.4 do Acórdão 892/2012-TCU-Plenário, não existe amparo legal para que a administração faculte à beneficiária opção, pois qualquer fato que descaracterize a dependência econômica da pensionista, em relação ao instituidor da pensão ou ao benefício instituído, enseja a extinção irreversível do direito à pensão especial ex lege. (grifamos) 
Com base em tais premissas, foi proferido o acórdão que fundamenta a decisão recorrida, o qual, no que interessa ao mérito do recurso em tela, dispõe, no seu subitem 9.1.1.1, acima transcrito, sobre algumas das causas da extinção da pensão especial de que se trata, decorrentes da descaracterização superveniente da situação de dependência econômica, dentre as quais o recebimento de benefício do INSS, que é o caso da recorrente, que confirmou o recebimento de aposentadoria pelo Regime Geral da Previdência Social, no valor de R$ 2.329,58, conforme consta do § 12 do despacho da Segedam (peça 12) .
Em seu recurso (peça 16) , a pensionista invoca o princípio da segurança jurídica ao ressaltar que recebeu o benefício previsto na Lei 3.373/58 por quase trinta anos, sem qualquer objeção dos órgãos de controle. Para defender a manutenção do pagamento da pensão também argumenta que 'a dependência econômica com o instituidor da pensão não pode ser utilizada como critério para fins de manutenção do pagamento das pensões concedidas com fundamento no artigo 5°da lei 3.373/1958 devendo ser ressaltado que os únicos requisitos que a pensionista deverá preencher para concessão e/ou manutenção dessa modalidade de pensão são: a condição de solteira e não ocupar nenhum cargo público'.
Sobre tais alegações, cumpre esclarecer que são elas improcedentes e não justificam a manutenção do benefício em tela, haja vista que, diversamente do alegado:
	 (i)  o recebimento de benefício do INSS é causa extintiva do benefício previdenciário previsto na Lei 3.373/58 mesmo que este seja recebido por cerca de trinta anos, nos termos do acórdão que fundamenta a decisão recorrida; 
	(ii)  o benefício do INSS que percebe, embora não possa garantir o mesmo padrão de vida que lhe poderia proporcionar a pensão em tela, de valor bem mais elevado, é superior ao salário mínimo, portanto, capaz de descaracterizar a dependência econômica, nos termos do referido acórdão; 
	(iii) não lhe cabe optar pela situação mais vantajosa, uma vez que, além de ter sido cancelada a Súmula 168-TCU que a permitia relativamente à pensionista que fosse detentora de cargo público permanente (que não é o caso) , consoante deixou assente o voto-condutor do referido acórdão: '... qualquer fato que descaracterize a dependência econômica da pensionista, em relação ao instituidor da pensão ou ao benefício instituído, enseja a extinção irreversível do direito à pensão especial ex lege.'; assim, extinta a pensão, não há que se falar em opção. 
Acerca da questão relativa ao fluxo do tempo, tendo sido alegado pela recorrente receber o benefício há mais de 30 anos, a auditoria na qual prolatada o Acórdão 2780/2016-TCU-Plenário volta-se a fiscalizar a ocorrência de fatos supervenientes a constituírem causas extintivas do direito à pensão, tendo em vista a premissa de que a manutenção da pensão deferida a filha solteira maior de 21 anos depende da permanência ao longo do tempo das condições fáticas originais, previstas no ordenamento jurídico.
Não se voltaria, assim, a referida auditoria a verificar as condições iniciais de concessão das pensões, mas, repita-se, perscrutar ao longo do tempo causas supervenientes extintivas da pensão, situações nas quais não há que se falar em aplicação do prazo decadencial do art. 54 da Lei 9.784/99.
Quanto à inexistência do direito de opção em decorrência da extinção da pensão - permitimo-nos transcrever parte do voto-condutor do Acórdão 892/2012-TCU-Plenário, proferido em resposta à Consulta formulada pela Secretaria de Recursos Humanos do Ministério do Planejamento, Orçamento e Gestão (SRH/MPOG) , ao defender a revogação da referida Súmula 168-TCU, que bem esclarece a questão, in verbis:
'Como se observa, a decisão supracitada foi firme no sentido de que a perda do direito da pensão pela filha maior, ante o descumprimento de quaisquer dos seus requisitos objetivos (ser solteira, não ser ocupante de cargo público permanente e possuir dependência econômica) , é irretratável, irreversível, ocasionando a extinção do benefício, não cabendo se falar em direito de opção, muito menos a qualquer tempo.
67. Aliás, para que fosse possível aceitar a opção a qualquer tempo, seria necessário admitir que o cargo, uma vez ocupado pela filha maior solteira, deva ficar eternamente disponível para que ela pudesse a ele voltar quando bem entendesse. Ora, além de não haver qualquer previsão legal para reserva de cargos por tempo indeterminado, admitir tal situação certamente causaria impactos negativos na própria estrutura do órgão, que se veria impedido de empossar um novo servidor na vaga deixada pela optante. Logo se vê que tal intelecção não possuiu qualquer razoabilidade.
Assim, deve ser dado cumprimento ao Acórdão 2780/2780-TCU-Plenário pela Administração desta Corte de Contas. De fato, o citado Acórdão continua a produzir seus efeitos perante toda a Administração Pública Federal e vem sendo acatado pelas mais diversas unidades jurisdicionadas, de modo que não poderia ser dado tratamento diverso em relação às pensionistas do próprio TCU.
É sabido que muitas das pensionistas afetadas pelo Acórdão 2780/2780-TCU-Plenário obtiveram, perante o Supremo Tribunal Federal ou perante as vias ordinárias da Justiça Federal, decisões judiciais para afastar os efeitos do Acórdão em questão, de modo a continuar recebendo a pensão prevista na Lei 3.373/58. Todavia, esse não é o caso da recorrente, que não foi beneficiada por nenhum comando judicial nesse sentido, de sorte que é imperioso que seja dado cumprimento ao Acórdão 2780/2780-TCU-Plenário, com o cancelamento da respectiva pensão.
Nesse sentido, tal qual ressaltado no Despacho da Presidência (peça 20) , não pode a Administração do TCU 'furtar-se ao cumprimento das determinações emanadas pelo Plenário desta Corte de Contas, sob o risco de incorrer na conduta ilícita tipificada no art. 58, §1º, da Lei 8.443/1992, que sujeita a multa o gestor que deixar de dar cumprimento à decisão do Tribunal, salvo motivo justificado'. 
Por todo o exposto, ante a comprovação do recebimento de benefício de pensão por tempo de contribuição, pago pelo INSS, caracterizada está a existência de fato extintivo do direito ao benefício previsto na lei 3.373/58, nos termos do Acórdão 2780/2780-TCU-Plenário, razão pela qual o presente recurso não merece provimento.
CONCLUSÃO E PROPOSTA DE ENCAMINHAMENTO
Em vista de todo o exposto, propõe esta Conjur que seja conhecido o presente recurso, uma vez que preenche os requisitos de admissibilidade, para, no mérito, ser-lhe negado provimento."
2.	Solicitei, mediante despacho (peça 39) , a oitiva do Ministério Público junto ao TCU -  MPTCU. Transcrevo, a seguir, o parecer do Parquet  (peça 41) :
	"Trata-se de recurso administrativo interposto por Noemi Barreto de Albuquerque Mello, beneficiária da pensão civil deixada por Laurindo Marques de Albuquerque Mello, ex-servidor do Tribunal de Contas da União, na condição de filha maior solteira, com base no artigo 5.º, parágrafo único, da Lei n.º 3.373/1958, contra decisão da Presidência da Corte que determinou a cessação dos pagamentos a cargo do Tribunal, por suposta acumulação de benefícios incompatíveis (peças n.ºs 13 e 16) .
2.	Os presentes autos foram autuados pela Secretaria de Gestão de Pessoas - Segep, por força de determinação constante do Acórdão 2780/2016-TCU-Plenário, que ordenou a revisão das concessões de pensões civis a filhas solteiras maiores de 21 anos, fundamentadas na Lei n.º 3.373/1958, devido a novo entendimento inaugurado a partir do Acórdão 892/2012-TCU-Plenário que, entre outros aspectos, passou a considerar indevida a cumulação do referido benefício pensional com benefícios pagos pelo Regime Geral de Previdência Social - RGPS - ou com qualquer outro tipo de renda própria.
3.	No caso concreto, o órgão de recursos humanos do Tribunal de Contas da União identificou que a interessada detém aposentadoria por tempo de contribuição, paga pelo INSS. O então Secretário de Gestão de Pessoas opinou pelo cancelamento da pensão civil paga à beneficiária, com o qual anuiu o Senhor Secretário-Geral de Administração à época (peças n.ºs 11 e 12) .
4.	O Excelentíssimo Senhor Presidente da Corte de Contas naquele momento, nobre Ministro Raimundo Carreiro, ponderou que o Poder Judiciário já vinha se contrapondo ao entendimento firmado pelo Tribunal no Acórdão 2780/2016-TCU-Plenário. Neste ensejo, citou inúmeros processos judiciais em que haviam sido deferidas medidas liminares com o objetivo de sustar determinações da Corte de Contas no sentido de interromper pagamentos de pensões a filhas solteiras maiores de 21 anos. Entretanto, curvando-se ao que havia decidido o Tribunal no referido Acórdão 2780/2016-TCU-Plenário, acolheu a proposta de interrupção do benefício pago à beneficiária Noemi Barreto de Albuquerque Mello (peça n.º 13) .
5.	Inconformada com a decisão administrativa, a pensionista interpôs o recurso acostado à peça n.º 16, o qual foi admitido pela Presidência da Corte, com efeito suspensivo (peça n.º 20) . Os autos foram encaminhados ao gabinete da eminente Ministra Ana Arraes, relatora preventa para o recurso, a qual solicitou parecer a cargo da Consultoria Jurídica do Tribunal - Conjur (peça n.º 25) .
6.	A Conjur opinou pelo conhecimento do recurso, com negativa de provimento, em parecer de peça n.º 37, cuja ementa transcrevemos:
'EMENTA: Recurso administrativo interposto por Noemi Barreto de Albuquerque (CPF XXX.017.857-XX) contra decisão da Presidência deste Tribunal que, com fundamento no Acórdão 2780/2016-TCU-Plenário, cancelou a pensão que vinha percebendo na qualidade de filha maior solteira, tendo em vista o recebimento de renda advinda de benefício pago pelo INSS decorrente aposentadoria por tempo de contribuição. Proposta de conhecimento do recurso, para, no mérito, ser-lhe negado provimento. Cumprimento ao Acórdão 2780/2016-TCU-Plenário. Recorrente que não se encontra amparada por decisão judicial que assegure a manutenção do pagamento da pensão.'.
7.	Por intermédio do despacho anexado à peça n.º 39 do feito, a Relatora encaminhou os autos para oitiva do Ministério Público de Contas.
8.	Preliminarmente, manifestamos nossas escusas pelo longo tempo decorrido desde o envio do presente processo ao nosso gabinete. O processo deu entrada no Ministério Público de Contas em 21/08/2018. Ocorre que a tela inicial do sistema e-TCU exibe os processos de controle externo com destaque, não havendo identificado nenhuma pendência nos processos administrativos. Os processos TC-Processo 003.879/2017-8 e TC-Processo 003.877/2017-5 ficaram parados em nosso gabinete pois a assessoria não identificou que tais processos administrativos se encontravam pendentes de parecer.
9.	Por isso, preliminarmente, gostaríamos de sugerir ao Tribunal que a Secretaria de Tecnologia da Informação do Tribunal - STI - verifique a possibilidade de implementar uma solução visual no e-TCU que exiba toda a carga de processos tramitada para os assessores, sejam de controle externo, sejam administrativos, ou de qualquer outra natureza, especialmente na pasta 'minha responsabilidade', a fim de evitar atrasos na instrução dos processos a cargo do Ministério Público de Contas.
10.	Passando ao mérito do presente caso, suscitamos que a pensão ora em análise tem por fundamento a Lei n.º 3.373/1958, aplicável aos servidores públicos federais, enquanto vinculados ao regime estatutário da Lei n.º 1.711/1952, que era o estatuto dos servidores em vigor até o advento da Lei n.º 8.112/1990. Portanto, tal benefício regula as pensões deixadas por servidores federais estatutários falecidos até 11/12/1990, véspera da publicação da referida Lei n.º 8.112/1990.
11.	O artigo 5.º da Lei n.º 3.373/1958 estipulava o seguinte:
'Art 5º Para os efeitos do artigo anterior, considera-se família do segurado:
 I - Para percepção de pensão vitalícia:
a) a espôsa, exceto a desquitada que não receba pensão de alimentos;
b) o marido inválido;
c) a mãe viúva ou sob dependência econômica preponderante do funcionário, ou pai inválido no caso de ser o segurado solteiro ou viúvo;
II - Para a percepção de pensões temporárias:
a) o filho de qualquer condição, ou enteado, até a idade de 21 (vinte e um) anos, ou, se inválido, enquanto durar a invalidez;
b) o irmão, órfão de pai e sem padrasto, até a idade de 21 (vinte e um) anos, ou, se inválido enquanto durar a invalidez, no caso de ser o segurado solteiro ou viúvo, sem filhos nem enteados.
Parágrafo único. A filha solteira, maior de 21 (vinte e um) anos, só perderá a pensão temporária quando ocupante de cargo público permanente'  (grifo nosso) .
12.	Pela interpretação literal do parágrafo único do artigo 5.º da Lei n.º 3.373/1958, a filha do servidor estatutário, após os 21 anos continuará a perceber o benefício pensional enquanto conservar o estado civil de solteira e não vier a ocupar cargo público permanente.
13.	Ocorre que a Corte de Contas proferiu o Acórdão 892/2012-TCU-Plenário - por meio do qual inaugurou uma profunda modificação na interpretação do referido dispositivo legal, havendo elastecido o conceito de cargo público permanente para qualquer tipo de renda, que passou a abarcar os benefícios previdenciários pagos pelo Regime Geral de Previdência Social, ou mesmo vínculos empregatícios na iniciativa privada. Após tal entendimento, a percepção de qualquer fonte de renda poderia fulminar o direito à continuidade do pagamento da pensão civil prevista no artigo 5.º, parágrafo único, da Lei n.º 3.373/1958.
14.	Posteriormente, foi emitido o Acórdão n.º 2.780/2016, pelo qual o Pleno do Tribunal analisou relatório de auditoria no qual foram identificados 19.520 indícios de pagamentos de pensão civil da Lei n.º 3.373/1958 a filhas solteiras maiores de 21 anos que contavam com outras fontes de renda, enumeradas no item 9.1.1. da referida deliberação, cujo teor reproduzimos:
'1.1. tendo por base os fundamentos trazidos no voto, a prova produzida nestes autos e outras que venham a ser agregadas pelo órgão responsável, promover o contraditório e a ampla defesa das beneficiárias contempladas com o pagamento da pensão especial para, querendo, afastar os indícios de irregularidade a elas imputados, os quais poderão conduzir à supressão do pagamento do benefício previdenciário, caso as irregularidades não sejam por elas elididas:
9.1.1.1 recebimento de renda própria, advinda de relação de emprego, na iniciativa privada, de atividade empresarial, na condição de sócias ou representantes de pessoas jurídicas ou de benefício do INSS;
9.1.1.2 recebimento de pensão, com fundamento na Lei 8.112/1990, art. 217, inciso I, alíneas 'a', 'b' e 'c';
9.1.1.3 recebimento de pensão com fundamento na Lei 8.112/1990, art. 217, inciso I, alíneas 'd' e 'e' e inciso II, alíneas 'a', 'c' e 'd';
9.1.1.4 titularidade de cargo público efetivo federal, estadual, distrital ou municipal ou de aposentadoria pelo Regime do Plano de Seguridade Social do Servidor Público,
9.1.1.5 ocupação de cargo em comissão, de cargo com fundamento na Lei 8.745/1993, de emprego em sociedade de economia mista ou em empresa pública federal, estadual, distrital ou municipal'.
15.	Por intermédio de determinação constante da referida deliberação, vários órgãos de pessoal passaram a interromper o pagamento de pensões civis fundadas na Lei n.º 3.373/1958 a filhas solteiras maiores de 21 anos que acumulavam outra fonte de sustento. Por consequência, dezenas de ações judiciais foram interpostas com o fito de suspender as determinações emanadas da Corte de Contas e restabelecer pagamentos às pensionistas. Várias dessas ações judiciais ingressaram no Supremo Tribunal Federal - STF.
16.	A tese defendida pelo TCU não encontrou guarida no Supremo Tribunal Federal - STF - que, em inúmeros julgados, tornou sem efeito suspensões de pagamento originadas a partir do Acórdão 2780/2016-TCU-Plenário. Nesse sentido, citamos a ementa do Agravo Regimental em Mandado de Segurança n.º 35889, apreciado Segunda Turma da Corte Constitucional e de relatoria do eminente Ministro Edson Fachin:
'Ementa: AGRAVO REGIMENTAL EM MANDADO DE SEGURANÇA. ACÓRDÃO 2.780/2016 DO TRIBUNAL DE CONTAS DA UNIÃO (TCU) . BENEFÍCIO DE PENSÃO POR MORTE CONCEDIDO COM FUNDAMENTO NA LEI N.º 3.373/1958. VIOLAÇÃO AOS PRINCÍPIOS DA LEGALIDADE E DA SEGURANÇA JURÍDICA. AGRAVO A QUE SE NEGA PROVIMENTO. PRECEDENTE DA SEGUNDA TURMA (MS 34.873/DF) . 1. Este Tribunal admite a legitimidade passiva do Tribunal de Contas da União em mandado de segurança quando, a partir de sua decisão, for determinada a exclusão de um direito. Precedentes. 2. A jurisprudência desta Corte considera que o prazo decadencial de 120 (cento e vinte) dias, previsto no art. 23 da Lei n.º 12.016/2009 conta-se da ciência do ato impugnado, quando não houve a participação do interessado no processo administrativo questionado. 3. Reconhecida a qualidade de dependente da filha solteira maior de vinte e um anos em relação ao instituidor da pensão e não se verificando a superação das condições essenciais previstas na Lei n.º 3373/1958, que embasou a concessão, quais sejam, casamento ou posse em cargo público permanente, a pensão é devida e deve ser mantida, em respeito aos princípios da legalidade, da segurança jurídica e do tempus regit actum. 4. Agravo regimental a que se nega provimento'.
 (MS 35889 AgR, Relator (a) : EDSON FACHIN, Segunda Turma, julgado em 31/05/2019, PROCESSO ELETRÔNICO DJe-123  DIVULG 07-06-2019  PUBLIC 10-06-2019) 
17.	Exatamente na mesma linha, enumeramos ainda os MS 34734, 34850, 34729 e 34677, todos julgados pela Segunda Câmara e relatados pelo Ministro Edson Fachin.
18.	Recentemente, o Pleno da Corte de Contas debruçou-se novamente sobre a matéria relativa à pensão civil concedida a filhas solteiras maiores de 21 anos, ao apreciar o processo TC-Processo 012.223/2018-2, que originou o Acórdão n.º 61/2020. Os referidos autos também deram origem ao Acórdão 2780/2016-TCU-Plenário, que já foi atacado algumas vezes por deliberações do Supremo Tribunal Federal.
19.	O Relator do feito, nobre Ministro Raimundo Carreiro, apresentou voto no qual defendeu a necessidade de a Corte de Contas conformar-se à orientação indicada pelo Supremo Tribunal Federal, que vem interpretando o parágrafo único do artigo 5.º da Lei n.º 3.373/1958 de forma mais restrita, ou seja, no sentido de que a filha solteira maior de 21 anos somente perderia a pensão em caso de contrair matrimônio ou união estável, ou ainda, se vier a ocupar cargo público permanente.
20.	Todavia, a tese trazida pelo nobre Relator não foi acolhida pelo Plenário naquela assentada. Entretanto, compreendemos, que a solução apresentada pelo eminente Ministro é a mais consentânea com a orientação que já vem sendo adotada pelo STF. Ademais, ao se posicionar de acordo com o que entende o Supremo Tribunal Federal, a Corte de Contas poderá sinalizar o fim de vários litígios judiciais que se iniciaram a partir do Acórdão 2780/2016-TCU-Plenário, gerando despesas ao erário por custas processuais e despesas por sucumbência da União.
21.	Com as devidas vênias, o entendimento constante dos Acórdãos n.ºs 892/2012 e 2.780/2016, ambos do Plenário, transbordou da disposição trazida no parágrafo único do artigo 5.º da Lei n.º 3.373/1958 e a resposta do Poder Judiciário vem sendo eloquente, uma vez que dezenas de pensionistas atingidas por determinações embasadas nas referidas deliberações estão obtendo medidas judiciais que impedem a suspensão do pagamento de seus benefícios.
22.	Na situação que ora se aprecia, a pensionista Noemi Barreto de Albuquerque Mello recebe a pensão civil da Lei n.º 3.373/1958 juntamente com aposentadoria paga pelo Regime Geral de Previdência Social.
23.	À luz dos julgados mais recentes exarados pelo Supremo Tribunal Federal, não se vislumbra nenhuma irregularidade no pagamento da pensão civil a cargo do Tribunal de Contas da União. Isso porque a interessada mantém o estado civil de solteira, não é titular de nenhum cargo público permanente, nem recebe proventos de aposentadoria de natureza estatutária.
24.	Portanto, compreendemos que o recurso apresentado pela beneficiária de pensão deverá ser conhecido e provido, tornando-se sem efeito a determinação exarada pela Presidência do Tribunal à peça n.º 13, que ordenou o cancelamento do benefício pensional em questão.
25.	Por todo o exposto, esta representante do Ministério Público de Contas propõe ao Plenário do Tribunal que:
25.1. conheça do recurso administrativo interposto pela pensionista Noemi Barreto de Albuquerque Mello (CPF n.º XXX.017.857-XX) - peça n.º 16, contra a decisão da Presidência do Tribunal de peça n.º 13, para, no mérito, dar-lhe provimento, no sentido de tornar sem efeito a medida que determinou o cancelamento da pensão civil deixada pelo ex-servidor Laurindo Marques de Albuquerque Mello, paga à recorrente com base na Lei n.º 3.373/1958, mantendo-se intactos os pagamentos à beneficiária;
25.2. dê conhecimento da deliberação que vier a ser exarada à recorrente;
25.3. ordene o arquivamento dos presentes autos;
25.4. recomende à Secretaria de Tecnologia da Informação do Tribunal que promova estudos no sentido de dotar o sistema e-TCU de uma funcionalidade que permita a visão de todos os processos que aguardam instrução ou parecer, sejam de controle externo, administrativos ou de qualquer outra natureza, a fim de que possam ser identificados em um único ponto do sistema, de preferência na pasta 'minha responsabilidade', de forma a evitar que processos fiquem sem instrução por falta de visualização."
É o relatório.

Márcio Uruari Peixoto (OAB/RJ 48.021) e Olívio Freitas Vargas (OAB/RJ 136.008) representando Noemi Barreto de Albuquerque Mello.

Procuradora-geral Cristina Machado da Costa e Silva.

ADMINISTRATIVO. CANCELAMENTO DE PENSÃO FUNDAMENTADA NO ART. 5º, PARÁGRAFO ÚNICO, DA LEI 3.373/1958 (FILHA MAIOR DE 21 ANOS, SOLTEIRA), EM DECORRÊNCIA DE RECEBIMENTO DE BENEFÍCIO PAGO PELO INSS ORIUNDO DE APOSENTADORIA POR TEMPO DE CONTRIBUIÇÃO. RECURSO ADMINISTRATIVO. CONHECIMENTO. PROVIMENTO. 1. Existência de vários litígios judiciais que se iniciaram a partir do Acórdão 2.780/2016-Plenário, gerando despesas ao erário por custas processuais e despesas por sucumbência da União. 2. Aplicação do princípio tempus regit actum: a lei que rege a concessão do benefício de pensão por morte é a vigente na data do óbito do segurado. 3. Fixação, pelo TCU, de novo entendimento sobre a matéria, por meio do Acórdão 2.175/2020-Plenário, para conformar-se a orientação indicada pelo STF, que vem interpretando o parágrafo único do artigo 5º da Lei 3.373/1958 de forma mais restrita.

ADMINISTRATIVO (ADM)

Consultoria Jurídica - Conjur.

Por atender aos requisitos previstos no art. 30, caput, do Regimento Interno c/c o art. 59 da Lei 9.784/1999, conheço deste recurso ao Plenário, interposto por Noemi Barreto de Albuquerque Mello contra decisão do Presidente deste Tribunal que determinou o cancelamento de pensão por ela recebida na qualidade de filha maior e solteira.
2. 	Tal determinação foi adotada após oitiva realizada, em atendimento ao Acórdão 2780/2016-TCU-Plenário, para promover o contraditório e dar oportunidade de defesa a beneficiárias de pagamentos com indícios de irregularidade referentes a pensão para filha solteira maior de 21 anos, com fundamento no art. 5º, parágrafo único, da Lei 3.373/58; não elididas as irregularidades, o benefício previdenciário deveria ser cancelado. 
3. 	Na situação em análise, o cancelamento foi motivado pela identificação de que a recorrente percebia renda complementar advinda de benefício pago pelo INSS decorrente de aposentadoria por tempo de contribuição no Regime Geral de Previdência Social - RGPS. 
4. 	A Consultoria Jurídica - Conjur, em parecer à peça 37, concluiu pelo não provimento do apelo, de forma a seguir o entendimento firmado no Acórdão 2780/2016-TCU-Plenário.
5.	Solicitei a oitiva do Ministério Público junto ao TCU - MPTCU, que divergiu da Conjur e opinou pelo provimento do recurso, de modo a manter o pagamento do referido benefício pensional (peça 41) .
6.	Manifesto-me de acordo com o Parquet, pelos motivos que irei expor na sequência.
7. 	Em suas alegações recursais, a interessada destacou os seguintes aspectos (peça 6) :
	a) "os órgãos de controle durante o transcorrer de quase esses 30 anos não ofereceram qualquer questionamento a este respeito". A tentativa presente de rever um ato repetido ao longo de tantos anos acarreta inegável situação de insegurança jurídica que não pode ser convolada. "Ademais, o artigo 2º, inciso XIII, da Lei 9784/99 veda aplicação retroativa de nova interpretação, em especial quando restritiva de direito (Princípio da Segurança Jurídica) ";
	b) "a dependência econômica com o instituidor da pensão não pode ser utilizada como critério para fins de manutenção do pagamento das pensões concedidas com fundamento no artigo 5°da lei 3.373/1958 devendo ser ressaltado que os únicos requisitos que a pensionista deverá preencher para concessão e/ou manutenção dessa modalidade de pensão são: a condição de solteira e não ocupar nenhum cargo público";
	c) "o benefício recebido é da ordem de pouco mais de dois mil reais, o que para uma pessoa de 63 anos não lhe assegura uma subsistência condigna de que fala o relator em seu voto no Acórdão 892/2012-TCU-Plenário. De resto, esse fato não é condição essencial e suficiente para afastar a dependência da recorrente da pensão que lhe instituiu seu pai".
8.	Segundo estipulava o artigo 5º da Lei 3.373/1958:
"Art 5º Para os efeitos do artigo anterior, considera-se família do segurado:
I - Para percepção de pensão vitalícia:
a) a espôsa, exceto a desquitada que não receba pensão de alimentos;
b) o marido inválido;
c) a mãe viúva ou sob dependência econômica preponderante do funcionário, ou pai inválido no caso de ser o segurado solteiro ou viúvo;
II - Para a percepção de pensões temporárias:
a) o filho de qualquer condição, ou enteado, até a idade de 21 (vinte e um) anos, ou, se inválido, enquanto durar a invalidez;
b) o irmão, órfão de pai e sem padrasto, até a idade de 21 (vinte e um) anos, ou, se inválido enquanto durar a invalidez, no caso de ser o segurado solteiro ou viúvo, sem filhos nem enteados.
Parágrafo único. A filha solteira, maior de 21 (vinte e um) anos, só perderá a pensão temporária quando ocupante de cargo público permanente." (grifei) 
9.	A interpretação literal do parágrafo único do referido artigo 5º é de que a filha do servidor estatutário, após os 21 anos, continuará a perceber o benefício pensional enquanto conservar o estado civil de solteira e não vier a ocupar cargo público permanente.
10.	Com a prolação do Acórdão 892/2012-TCU-Plenário, realizou-se profunda modificação na interpretação do referido dispositivo legal, de modo a expandir o conceito de cargo público permanente para qualquer tipo de renda, que passou a abarcar os benefícios previdenciários pagos pelo RGPS ou mesmo vínculos empregatícios na iniciativa privada. Após tal entendimento, a percepção de qualquer fonte de renda implicaria a perda do direito à continuidade do pagamento da pensão civil prevista no artigo 5º, parágrafo único, da Lei 3.373/1958.
11.	Posteriormente, o Acórdão 2.780/2016 foi proferido em auditoria na qual se identificaram 19.520 indícios de pagamento de pensão civil da Lei 3.373/1958 a filhas solteiras maiores de 21 anos que contavam com outras fontes de renda, enumeradas no subitem 9.1.1 da referida deliberação.
12.	Desde então, por força desse acórdão, vários órgãos de pessoal passaram a interromper o pagamento de pensões civis fundadas naquela lei a filhas solteiras maiores de 21 anos que acumulavam outra fonte de sustento. Por consequência, diversas ações judiciais foram interpostas para suspender as determinações do TCU e restabelecer pagamentos às pensionistas. Várias dessas ações ingressaram no Supremo Tribunal Federal, que, em inúmeros julgados, tornou sem efeito as suspensões de pagamento originadas a partir do Acórdão 2780/2016-TCU-Plenário (nesse sentido foram os Mandados de Segurança 35889, 34734, 34850, 34729 e 34677) .
13.	O ministro Raimundo Carreiro, relator desse decisum, apresentou voto em que defendeu a necessidade de esta Corte se conformar à orientação indicada pelo STF, que vem interpretando o parágrafo único do artigo 5º da Lei 3.373/1958 de forma mais restrita, ou seja, no sentido de que a filha solteira maior de 21 anos somente perderia a pensão em caso de contrair matrimônio ou união estável ou, ainda, se vier a ocupar cargo público permanente. Contudo, a tese trazida pelo relator não foi acolhida pelo Plenário.
14.	No âmbito deste processo, o MPTCU manifestou-se no sentido de que a solução apresentada pelo ministro Raimundo Carreiro naquela ocasião seria a mais consentânea com a orientação que já vem sendo adotada pelo STF. Ademais, ao se posicionar de acordo com o que entende o Supremo Tribunal Federal, a Corte de Contas poderá sinalizar o fim de vários litígios judiciais que se iniciaram a partir do Acórdão 2780/2016-TCU-Plenário, gerando despesas ao erário por custas processuais e despesas por sucumbência da União.
15.	O entendimento constante dos Acórdãos 892/2012 e 2.780/2016, ambos do Plenário, ampliou a abrangência da disposição trazida no parágrafo único do artigo 5º da Lei 3.373/1958, e dezenas de pensionistas atingidas por determinações embasadas nas referidas deliberações estão obtendo medidas judiciais que impedem a suspensão do pagamento de seus benefícios.
16.	A exemplo do Agravo em Mandado de Segurança 35.414/DF, relatado pelo ministro Alexandre de Moraes, o STF firmou o seguinte entendimento em diversos julgados:
"Como tive a oportunidade de enfatizar na decisão agravada, o Tribunal de Contas da União acabou por criar hipótese de exclusão não prevista pela Lei 3.373/1958 (necessidade de demonstração de dependência econômica) , em manifesta afronta ao princípio da legalidade.
 (...) 
Por fim, é preciso considerar que essa conclusão reflete a posição, recentemente, fixada pela 2ª Turma, ao apreciar 265 Mandados de Segurança, de relatoria do Ministro EDSON FACHIN, que impugnam o mesmo Acórdão aqui atacado (Acórdão 2780/2016 - TCU) . Veja:
Ementa: AGRAVO REGIMENTAL EM MANDADO DE SEGURANÇA. ACÓRDÃO 2.780/2016 DO TRIBUNAL DE CONTAS DA UNIÃO (TCU) . BENEFÍCIO DE PENSÃO POR MORTE CONCECIDO COM FUNDAMENTO NA LEI N.º 3.373/1958. VIOLAÇÃO AOS PRINCÍPIOS DA LEGALIDADE E DA SEGURANÇA JURÍDICA. AGRAVO A QUE SE NEGA PROVIMENTO. PRECEDENTE DA SEGUNDA TURMA (MS 34.873/DF) . 1. Este Tribunal admite a legitimidade passiva do Tribunal de Contas da União em mandado de segurança quando, a partir de sua decisão, for determinada a exclusão de um direito. Precedentes. 2. A jurisprudência desta Corte considera que o prazo decadencial de 120 (cento e vinte) dias, previsto no art. 23 da Lei n.º 12.016/2009 conta-se da ciência do ato impugnado, quando não houve a participação do interessado no processo administrativo questionado. 3. Reconhecida a qualidade de dependente da filha solteira maior de vinte e um anos em relação ao instituidor da pensão e não se verificando a superação das condições essenciais previstas na Lei n.º 3373/1958, que embasou a concessão, quais sejam, casamento ou posse em cargo público permanente, a pensão é devida e deve ser mantida, em respeito aos princípios da legalidade, da segurança jurídica e do tempus regit actum. 4. Agravo regimental a que se nega provimento. (Segunda Turma, Sessão Virtual de 8.3.2019 a 14.3.2019) " (grifei) 
17.	Ao aplicar-se a regra tempus regit actum ao ato de concessão de pensão por morte, significa dizer: a lei que rege a concessão do benefício de pensão por morte é a vigente na data do óbito do segurado. Neste sentido:
"AGRAVO REGIMENTAL NO RECURSO EXTRAORDINÁRIO COM AGRAVO. ADMINISTRATIVO. FISCAIS DE RENDA. PENSÃO POR MORTE. 1) A pensão por morte rege-se pela legislação em vigor na data do falecimento do segurado. Princípio da lei do tempo rege o ato (tempus regit actum) . Precedentes. 2) Impossibilidade de análise de legislação local (Lei Complementar estadual n. 69/1990 e Lei estadual n. 3.189/1999) . Súmula n. 280 do Supremo Tribunal Federal. Agravo regimental ao qual se nega provimento" (ARE 763.761- AgR, rel. min. Cármen Lúcia, Segunda Turma, DJe 10.12.2013) 
"Agravo regimental em recurso extraordinário com agravo. 2. Pensão por morte. É firme a jurisprudência desta Corte no sentido de que o valor da pensão por morte deve observar o padrão previsto ao tempo do evento que enseja o benefício. Tempus regit actum. 3. Evento instituidor do benefício anterior à vigência da Emenda Constitucional 20/1998. Descabe emprestar eficácia retroativa à diretriz constitucional. 4. Agravo regimental a que se nega provimento" (ARE 717.077- AgR, rel. min. Gilmar Mendes, Segunda Turma, DJe 12.12.2012) 
"PREVIDENCIÁRIO - PENSÃO POR MORTE - LEGISLAÇÃO APLICÁVEL - DATA DO ÓBITO. Aplica-se ao benefício de pensão por morte a lei vigente à época do óbito do instituidor." (ARE 644801 AgR, rel. min. Marco Aurélio, Primeira Turma, julgado em 24.11.2015) 
18.	Essa tese foi assentada, inclusive, no julgamento do RE 597.389-RG-QO (Tema 165) , sob a sistemática da repercussão geral. 
19.	Recentemente, por meio do Acórdão 2175/2020-TCU-Plenário, de relatoria do ministro Walton Alencar Rodrigues, o Tribunal reviu as premissas adotadas com relação às pensões especiais instituídas em favor de filhas maiores solteiras com base na Lei 3.373/1958, em razão das reiteradas deliberações do STF, fixando novo entendimento sobre a matéria:
"VISTOS, relatados e discutidos estes autos de monitoramento do Acórdão 2780/2016-TCU-Plenário.
ACORDAM os Ministros do Tribunal de Contas da União, reunidos em Sessão do Plenário, diante das razões expostas pelo Relator, em:
9.1. com fundamento no artigo 16, inciso V, do Regimento Interno, fixar entendimento de que a pensão civil deferida a filha maior solteira, com base no artigo 5º, parágrafo único, da Lei 3.373/1958, somente poderá ser extinta, em caráter irretratável, nas hipóteses em que a beneficiária:
9.1.1. ocupar cargo público permanente;
9.1.2. contrair casamento ou mantiver união estável;
9.1.3. perceber outros benefícios decorrentes da alteração do estado civil, como a pensão prevista no artigo 217, inciso I, alíneas "a", "b" e "c", da Lei 8.112/1990 e a prevista no artigo 74, combinado com o artigo 16, inciso I, da Lei 8.213/1991;" (grifei) 
20.	No caso concreto, a recorrente mantém a condição de solteira e não ocupa cargo público permanente, de modo que sua situação jurídica se alinha ao entendimento mais recente desta Corte, bem como ao reiteradamente fixado pelo Supremo Tribunal Federal.
21.	Por fim, o MPTCU sugeriu que sejam promovidas ações para dotar o sistema e-TCU de funcionalidade que permita a visão de todos os processos que aguardam instrução ou parecer - de Controle Externo, administrativos ou de qualquer outra natureza -, a fim de que possam ser identificados em um único ponto do sistema, de preferência na pasta "minha responsabilidade", e assim evitar que processos fiquem sem instrução por falta de visualização. Em contato com o gabinete da procuradora-geral junto a este Tribunal, minha assessoria obteve a informação de que a solução do problema já está encaminhada nas Secretaria das Sessões - Seses e de Soluções de Tecnologia da Informação - STI.
	Ante o exposto, endosso o encaminhamento proposto pelo MPTCU, no sentido de dar provimento ao apelo apresentado pela interessada, e VOTO por que o Tribunal adote a minuta de acórdão que submeto à deliberação deste Colegiado.
TCU, Sala das Sessões Ministro Luciano Brandão Alves de Souza, em 9 de setembro de 2020.
ANA ARRAES 
Relatora